【裁判字號】    84,訴,593
【裁判日期】    900322
【裁判案由】    分割共有物
【裁判全文】
臺灣彰化地方法院民事判決  八十四年度訴字第五九三號
    原      告  辛○○
                子○○
                壬○○
                癸○○
                戊○○
    兼  共  同
    訴訟代理人  癸○○      住.
    被      告  己○○      住.
    訴訟代理人  寅○○      住.
    被      告  丑○○      住.
                庚○○      住.
                卯○○      住.
    右二人共同
    訴訟代理人  辰○○      住.
    被      告  中華民國財政部國有財產局
                            設.
    法定代理人  李瑞昌      住.
    訴訟代理人  巳○○      住.
    複代理人    乙○○      住.
                午○○      住.
    訴訟代理人  甲○○      住.
    複代理人    申○○      住.
                丁○○      住.
    訴訟代理人  未○○      住.
    複代理人    丙○○      住.
右當事人間請求分割共有物事件，本院判決如左：
    主      文
兩造共有坐落彰化縣永靖鄉○○段二五八－一地號、建、面積零點零捌參陸公頃土地
，分割方法如附圖所示，編號Ａ部分、面積零點零零伍伍公頃土地，由兩造共同取得
，並按附表所示原應有部分比例保持共有；編號Ｂ部分、面積零點零壹捌捌公頃土地
，由原告戊○○、癸○○共同取得，並按原應有部分比例保持共有；編號Ｃ部分、面
積零點零壹伍陸公頃土地，由被告庚○○、卯○○共同取得，並按原應有部分比例保
持共有；編號Ｄ部分、面積零點零壹貳伍公頃土地，由原告辛○○、子○○、壬○○
與被告丑○○共同取得，並按原應有部分比例保持共有；編號Ｅ部分、面積零點零壹
伍陸公頃土地，由被告己○○取得；編號Ｆ部分、面積零點零壹伍陸公頃土地，由被
告中華民國財政部國有財產局取得。
訴訟費用由兩造各按附表所示之比例負。
    事      實
甲、原告方面：
一、聲明：如主文所示。
二、陳述：
（一）緣坐落彰化縣永靖鄉○○段二五八－一地號、建、面積零點零捌參陸公頃土地
      ，為兩造所共有，各共有人之應有部分比例如附表所示。按各共有人得隨時請
      求分割共有物，民法第八百二十三條第一項前段定有明文。兩造所有上開土地
      ，並無因物之使用目的不能分割，或契約約定有不能分割之期限等情形，惟兩
      造就分割方法亦無法達成協議，為此，原告訴請判決分割系爭土地。
（二）原告辛○○、子○○、壬○○願與被告丑○○依應有部分比例維持共有，原告
      癸○○、戊○○願依應有部分比例維持共有，因兩造堅持自己分割方案，為顧
      慮各共有人利益，願拋棄以前所提出之分割方案而同意被告所提出如附圖所示
      之分割方案，該方案Ｆ部分之土地上原有之通道已經鏟掉，不再供出入之用。
三、證據：提出土地登記簿謄本、地價證明書、地籍圖、戶籍謄本、繼承系統表、分
    割方案等為證，並聲請勘驗現場及測量。
乙、被告方面：
一、被告己○○部分：
（一）聲明：駁回原告之訴。
（二）陳述：共有人間有分管分作之事實，原告的分割方案會拆到被告的房子，而被
      原告占用的土地原告又不歸還，原告主張分割讓老實人吃虧，其分割道路位置
      對共有人損失過大，被告提出如附圖所示分割方案，兼顧使用現狀，被告庚○○、卯○○分於現使用之位置，附圖所示之分割方案是最符合共有人利益之方
      案。該方案Ｆ部分之土地上原有之通道已雇工鏟掉，已不再供出入之用，故將
      該部分分給被告中華民國財政部國有財產局，對其並無不利。
（三）證據：提出地籍圖謄本、土地登記簿謄本、切結書、診斷證明書、證明書、分
      割方案、照片、調解不成立證明書、村長管區警員證明書等為證。
二、被告庚○○、卯○○部分：未於最後言詞辯論期日到場，惟據渠等提出書狀及陳
    述略以：原告的分割方案將使己○○、庚○○、卯○○等人房屋被拆除，且分割
    道路位置對共有人損失過大，同意依附圖所示分割方案分割，兼顧使用現狀，被
    告庚○○、卯○○分於現使用之位置，並按持分維持共有。
三、被告丑○○部分：其聲明及陳述略稱：願與原告辛○○、子○○、壬○○按應有
    部分比例維持共有，原告的分割方案將使己○○、庚○○、卯○○等人房屋被拆
    除，且分割道路位置對共有人損失過大，不贊成原告分割方案，改為同意如附圖
    所示之分割方案，該方案Ｆ部分之土地上原有之通道已經鏟掉，將不再供出入之
    用。
四、被告中華民國財政部國有財產局部分：
（一）聲明：同意分割。
（二）陳述：依國私共有土地協議分割第二點，本局分配之土地應盡量選擇能單獨使
      用之空地為準，如屬都市計畫外之土地，當以地形完整易於管理使用者為準，
      附圖所示分割方案中將Ｆ部分之土地上原有之通道現已經鏟掉，原告及其他被
      告如不再使用該部分土地出入，則可同意附圖之分割方案。
（三）證據：提出土地登記簿謄本、照片為證。
丙、本院依聲請至現場履勘，並囑託彰化縣員林地政事務所派員至現場勘測。
    理      由
一、本件被告庚○○、卯○○經合法通知，未於最後言詞辯論期日到場，核無民事訴
    訟法第三百八十六條各款所列情形，爰依原告之聲請，由其一造辯論而為判決。
二、按修正前民事訴訟法第二百六十二條第一、四項規定：原告於判決確定前，得撤
    回訴之全部或一部。但被告已為本案之言詞辯論者，應得其同意。訴之撤回，他
    造於收受撤回書狀或筆錄之送達後十日內未提出異議者，視為同意撤回。本件原
    告起訴楊文池、己○○、辰○○等等應協同原告就被繼承人阮楊皮所有坐落兩造
    共有坐落彰化縣永靖鄉○○段二五八－一地號、建、面積零點零捌參陸公頃土地
    之應有部分辦理繼承登記，嗣追加被告楊寶釵、楊玉霞、楊劉金錠、楊文松、楊
    麗雲、楊素飲、楊碧枝、楊雪美、楊三郎、謝清科、謝清雄、謝清河、謝清海、
    謝清敏、謝選、謝來春、楊邱貴美、楊麗華、楊芳子、楊勝子等人繼承登記，復
    撤回此部分起訴，其訴之撤回在判決確定前，且被告自撤回書狀送達之日起十日
    內未提出異議，故此部分撤回，於法有據，合先敘明。
三、原告主張坐落彰化縣永靖鄉○○段二五八－一地號、建、面積零點零捌參陸公頃
    土地，為兩造所共有，各共有人之應有部分比例如附表所示，系爭土地並無依其
    使用目的或法令規定不能分割之情形，兩造亦未訂有不分割契約，或訂有不分割
    之期限，兩造無法達成協議等情，有土地登記簿謄本、地籍圖謄本在卷可稽，自
    堪信為真實，被告己○○雖辯稱兩造有分管之事實云云，惟被告己○○對於兩造
    間有何分管之約定，並未能舉證以實其說，是其辯詞即屬乏據，尚難採信。從而
    ，原告依據民法第八百二十三條第一項、第八百二十四條第二項之規定，訴請分
    割系爭土地，於法自屬有據，應予准許。
四、共有人因共有物分割之方法不能協議決定，而提起請求分割共有物之訴，應由法
    院斟酌當事人之聲請、共有物之性質、經濟效用及全體共有人之利益等公平決定
    之。經查：系爭土地上如八十四年九月十二日複丈成果圖所示，上開系爭土地上
    有如該複丈成果圖所示之建物分布之情形，業經本院會同彰化縣員林地政事務所
    人員赴現場履勘屬實，且有勘驗筆錄及土地複丈成果圖在卷足憑，並為兩造所不
    爭執。至系爭土地之分割方法，本院斟酌：如採附圖所示之分割方法，已得兩造
    共有人之同意，足見此分割方法，堪稱符整體之利益，尚屬允當，並符合原告戊○○與癸○○二人、被告庚○○與卯○○二人，以及被告丑○○與原告辛○○、
    子○○、壬○○等人維持共有之意願，且Ｆ部分之土地上原有之通道現已經鏟掉
    不再供出入之用，業據兩造陳明在卷，並有照片可佐，對於被告中華民國財政部
    國有財產局已無不利之情形。綜合上情，本院認如附圖之分割方案及分割方法，
    符合大多數共有人間利益之均衡及能使系爭土地發揮最大之效用，堪值採用，爰
    判決系爭土地之分割方法為如主文第一項所示。
五、本件被告等之行為，按當時之訴訟程度，為伸張或防衛其權利所必要，爰命勝訴
    之原告負擔一部分訴訟費用。
六、本件判決之基礎已臻明確，兩造其於攻擊防禦方法，於判決結果不生影響，無庸
    一一論列，併此敘明。
據上論結：本件原告之訴為有理由，依民事訴訟法第八十一條第二款、第八十五條第
一項但書，判決如主文。
中      華      民      國    九十    年      三      月    二十二      日
                                臺灣彰化地方法院民事第三庭
~B法      官  陳弘仁
右正本證明與原本無異。
如不服本判決，應於判決送達後廿日之不變期間內，向本院提出上訴狀。
附表：
┌──┬─────┬────────────────┐
│編號│共有人姓名│應有部分（訴訟費用負擔比例）    │
├──┼─────┼────────────────┤
│ １ │辛  ○  ○│  二十五分之一                  │
├──┼─────┼────────────────┤
│ ２ │子  ○  ○│  二十五分之一                  │
├──┼─────┼────────────────┤
│ ３ │壬  ○  ○│  二十五分之一                  │
├──┼─────┼────────────────┤
│ ４ │戊  ○  ○│  五分之一                      │
├──┼─────┼────────────────┤
│ ５ │癸  ○  ○│  二十五分之一                  │
├──┼─────┼────────────────┤
│ ６ │己  ○  ○│  五分之一                      │
├──┼─────┼────────────────┤
│ ７ │丑  ○  ○│  二十五分之一                  │
├──┼─────┼────────────────┤
│ ８ │庚  ○  ○│  十分之一                      │
├──┼─────┼────────────────┤
│ ９ │卯  ○  ○│  十分之一                      │
├──┼─────┼────────────────┤
│１０│中華民國財│  五分之一                      │
│    │政部國有財│                                │
│    │產局      │                                │
└──┴─────┴────────────────┘
附圖：


司法院資訊處製作；財團法人民間司法改革基金會備份。
